臺灣雲林地方法院民事判決
109年度訴字第560號
原      告  祭祀公業楊逢順


法定代理人  楊日輝
訴訟代理人  江振源  律師
被      告  黃品蓁


上列當事人間請求拆屋還地等事件，本院於民國110年3月23日言
詞辯論終結，判決如下：
    主      文
被告應將坐落在雲林縣○○鎮○街段○○○○地號土地上如附圖（即雲
林縣西螺地政事務所民國一一０年一月八日土地複丈成果圖）編
號Ｄ（面積一三‧三九平方公尺）及同段一五三四地號土地上如附
圖編號Ｄ1（面積一‧五平方公尺）所示地上物拆除，並將所占用
之土地返還原告。
被告應自民國一０九年九月十八日起至返還上開土地之日止，按
月給付原告新台幣肆佰捌拾伍元。
原告其餘之訴駁回。
訴訟費用由被告負擔百分之二。
本判決於原告以新台幣參拾萬元供擔保後得假執行。
原告其餘假執行之聲請駁回。
    事實及理由
壹、程序部分：
一、按祭祀公業尚未登記為法人者，應按非法人團體之例，載為
    「某祭祀公業」，並列管理人為其法定代理人【最高法院97
    年度第2 次民事庭會議決定㈡參照】。
二、次按訴狀送達後，原告不得將原訴變更或追加他訴；但擴張
    或減縮應受判決事項聲明者，不在此限（民事訴訟法第255 
    條第1項第3款）。查，原告主張被告之建物無權占用其所有
    座落雲林縣○○鎮○街段0000○0000地號土地（下稱系爭土地）
    部分面積而受有相當於租金之利益，乃依不當得利法律關係
    請求被告須給付其新台幣（下同）36,369元，並自本件訴狀
    繕本送達翌日起至清償日止，依年利率5%加計利息，暨自民
    國109年9月18日起至將所占用之系爭土地部分面積返還止，
    逐月給付其606元；嗣原告於最後言詞辯論期日當庭將其上
    開聲明變更為:「被告應給付其29,095元，及自109年9月18
    日起至將所占用之系爭土地部分面積返還止，逐月給付其48
    5元」，核原告所為前開變更乃係減縮其訴之聲明，揆諸前
    揭法律規定，並無不合，應予准許。
三、又被告未於言詞辯論期日到場，核無民事訴訟法第386條各
    款所列情形，爰依原告聲請，由其一造辯論而為判決。　　
貳、實體部分：
一、原告方面：
  ㈠聲明：
　　⒈被告應將坐落在雲林縣○○鎮○街段0000地號土地上如附圖（
      即雲林縣西螺地政事務所110年1月8日土地複丈成果圖）
      編號Ｄ（面積13.39平方公尺）及同段1534地號土地上如附
      圖編號Ｄ1（面積1.5平方公尺）所示地上物拆除，並將所
      占用之土地返還原告。　　
　　⒉被告應給付伊29,095元，及自109年9月18日起至將所占用
      之前項範圍土地返還之日止，逐月給付伊485元。　
　　⒊上開二項均願供擔保為假執行之宣告。　　
  ㈡陳述：
　　⒈系爭土地為伊所有，而系爭土地中如附圖編號Ｄ、Ｄ1所示位
      置則為被告所搭建之鐵皮建物（下稱系爭建物）無權占用
      至今，為此爰依民法第767條第1項前段及中段規定，提起
      本訴，請求判令被告拆除系爭建物後將占用之系爭土地中
      如附圖編號Ｄ、Ｄ1所示位置返還予伊。
　　⒉其次，無權占用他人土地可獲得相當於租金之利益為社會
      通念，系爭建物占用系爭土地面積達14.89平方公尺（計
      算式：13.39＋1.5＝14.89），而系爭1533地號土地自99年1
      月起至伊提起本訴時之公告地價均為4,429 元/㎡，另系爭
      1534地號土地，自99年1月起至伊提起本訴時之公告地價
      均為8,956元/㎡，是則自伊提起本件訴訟回溯5 年，以年
      租金率10%計算，被告應可獲得相當於租金之不當利得要
      為29,095元（原請求金額為36,369元，嗣減縮為上開金額
      ）；又被告將系爭建物所占用之系爭土地部分面積返還伊
      前，猶仍屬無權占用，是伊自得按月請求被告支付其相當
      於租金之不當利得為485元（原請求金額為606元，嗣減縮
      為上開金額），為此爰依民法第179條前段規定，訴請被
      告給付伊上開金額。
二、被告方面：
　　未於言詞辯論期日到場，亦未提出準備書狀作何聲明或陳述
    。
三、得心證之理由：
  ㈠按所有人對於無權占有或侵奪其所有物者，得請求返還之。
　　對於妨害其所有權者，得請求除去之（民法第767 條第1 項
    前段、中段）。又當事人主張有利於己之事實者，就其事實
    有舉證之責任（民事訴訟法第277條前段）。故以無權占有
    為原因，請求返還所有物之訴，被告對原告就其物有所有權
    存在之事實無爭執，而僅以非無權占有為抗辯者，原告對於
    被告無權占有之事實，無舉證責任。至被告應就其取得占有
    ，係有正當權源之事實須證明之；如不能證明，則應認原告
    之請求為有理由（最高法院72年度台上字第1552號、85年度
    台上字第1120號民事裁判要旨可參）。經查：
    ⒈原告主張：系爭土地為伊所有乙節，已據其提出與所述相
      符之系爭土地登記第1 類謄本各1 份在卷（見卷內第51、
      53頁）為證，而被告對於原告主張之上開事實，已於相當
      時期受合法之通知，而於言詞辯論期日不到場，亦未提出
      準備書狀爭執，是以原告之上開主張為可採信。
    ⒉其次，原告主張：系爭土地如附圖編號Ｄ（面積13.39平方
      公尺）、編號Ｄ1（面積1.5平方公尺）所示位置現為被告
      之系爭建物所占用等情，前經本院會同原告履勘現場，製
      有勘驗筆錄、現場照片等在卷（見卷內第89－97頁）足稽
      ，且有本院囑託雲林縣西螺地政務事所測繪及函送之土地
      複丈成果圖（即附圖）在卷（見卷內第253 －255 頁）可
      考。另被告對於原告主張之上開事實，已於相當時期受合
      法之通知，而於言詞辯論期日不到場，亦未提出準備書狀
      爭執，職是，原告之上開主張，亦堪信為真實。
　　⒊承上，被告既未能舉證其有何合法權源占用系爭土地如附
      圖編號Ｄ、Ｄ1等所示位置，則原告以被告之系爭建物無權
      占有系爭土地部分面積，故而請求被告應將系爭建物拆除
      後，並將所占有之系爭土地部分面積交還原告，依上開規
      定，自屬有據，應予准許，爰判決如主文第1項所示。
　㈡次按無法律上之原因而受利益，致他人受損害者，應返還其
    利益（民法第179 條前段）。而無權占用他人之土地者可獲
    得相當於租金之利益，此為社會通常之觀念（最高法院61年
    台上字第1695號民事裁判意旨可參）。又按租用基地建築房
    屋，其地租依土地法第105 條規定準用同法第97條所定城市
    地方房屋之租金標準，即以不超過土地申報總價額年息百分
    之十為限；且前揭法條係屬強制規定，如當事人間約定之租
    金超過此限制，其超過部分無請求權【最高法院43年度民、
    刑庭總會會議決議㈠參照】。另所謂土地價額，依土地法施
    行法第25條規定，乃指法定地價；而所謂法定地價，依土地
    法第148條規定，係為土地所有人依該法規定所申報之地價
    ，在平均地權條例施行區域，當係指土地所有人於地政機關
    舉辦規定地價或重新規定地價之時，其公告申報地價期間自
    行申報之地價，未於該期間內申報，以地政機關公告地價百
    分之80為其申報地價而言(參看該條例第16條)。經查：
  　⒈系爭1533、1534地號土地於109 年1 月當期申報之地價依
　　  序為3,543.2元/平方公尺、7,165元/平方公尺乙節，此有
　　  原告所提出之系爭土地登記第1類謄本各1份在卷（見卷內
　　  第51、53頁）可稽。
　　⒉其次，被告係於109年5月間才向訴外人楊慶重（此部分已
      另行審結）租用門牌雲林縣○○鎮○○路00號建物用以經營「
      森蓉經絡養生館」乙節，此有本院囑託雲林縣警察局西螺
      分局所製作之訪查報告書在卷（見卷內第123－125頁）足
      稽，而原告復未能舉證被告在上開建物（即文昌路78號）
      旁所搭建之系爭建物在系爭土地上已存續5年以上。基此
      ，原告主張：被告之系爭建物自104年9月19日（即提起本
      件訴訟回溯5年）起即無權占用系爭土地上揭面積，至其
      提起本件訴訟（起訴日期：109年9月18日）時，此5年間
      可獲得相當於租金之不當利得29,095元云云，已難信屬為
      真。從而，原告請求被告應給付其相當於租金之不當利得
      29,095元，自無理由，不應准許。
　　⒊至被告將系爭建物拆除並將所占用之系爭土地部分面積（
      即附圖編號Ｄ、Ｄ1所示部分）返還前，則屬無權占用，故
      而原告主張：自本件起訴時其得按月請求被告支付其相當
      於租金之不當利得在485 元【計算式：（3,543.2×13.39×
      0.1÷12）＋（7,165×1.5×0.1÷12）≒485，元以下四捨五入
      ）範圍內，自屬可採，應予准許。
四、假執行之宣告：
　　原告陳明願供擔保，聲請宣告假執行，就原告勝訴部均核無
　　不合，爰參考系爭土地公告現值及系爭建物使用材質、已使
　　用年限等情狀酌定相當擔保金額准許之；至其餘假執行之聲
　　請，因訴之駁回而失所依附，不予准許。
五、結論：原告之訴為一部有理由，一部無理由，依民事訴訟法
    第385條第1項前段、第79條、第390 條第2 項，判決如主文
    。
中　　華　　民　　國　　110 　年　　3 　　月　　30　　日
                  民事第一庭    法  官  蔣得忠
以上正本係照原本作成。
如對本判決上訴，須於判決送達後廿日內向本院提出上訴狀。如
委任律師提起上訴者，應一併繳納上訴審裁判費。
中　　華　　民　　國　　110 　年　　3 　　月　　30　　日
                                書記官　鄭庭羽